【裁判字號】    98,訴,616
【裁判日期】    980828
【裁判案由】    交還土地 等
【裁判全文】
臺灣高雄地方法院民事判決               98年度訴字第616號
原      告  臺灣銀行股份有限公司
法定代理人  己○○
訴訟代理人  丙○○
複代 理 人  施旭錦律師
            陳炳彰律師
被      告  甲○○
被  告  兼
訴訟代理人  乙○○
被      告  丁○○
訴訟代理人  戊○○
上當事人間交還土地等事件，本院民國98年8 月13日言詞辯論終
結，判決如下：
    主  文
被告應將坐落高雄市○○區○○段二八五地號土地，如附圖A所
示面積二九、九五平方公尺，及同段二八八之一地號土地，面積
一六、一七平方公尺之地上物拆除，將土地交還原告。
被告應給付原告新臺幣伍萬參仟貳佰壹拾參元，及被告乙○○、
甲○○均自民國九十八年一月二十三日起；被告丁○○自民國九
十八年一月十日起，均至清償日止，按年息百分之五計算之利息
。並自民國九十七年十二月一日起至交還土地之日止，按月給付
原告新臺幣壹仟捌佰肆拾肆元。
訴訟費用由被告負擔十分之八，餘由原告負擔。
本判決第一項及第二項均得假執行。
原告其餘之訴及假執行之聲請均駁回。
    事實及理由
一、原告主張：原告為坐落高雄市○○區○○段285 、288-1 等
    地號土地（下稱系爭土地）所有人，被告乙○○、甲○○、
    丁○○前向原告承租系爭285 地號其中89.80 平方公尺土地
    ，租期自民國93年1 月1 日起至95年12月31日止，租期屆滿
    後未再續約。嗣被告等人除無權繼續占用系爭285 地號原租
    賃土地如附圖A 所示面積29.95 平方公尺外，尚占用系爭
    288-1 地號土地16.17 平方公尺，是原告除得請求被告拆除
    系爭土地上之地上物外，尚得請求被告給付受有相當於租金
    之利益。其中系爭285 地號如附圖A 所示部分，自96年1 月
    1 日起至97年11月30日止共計23個月；288 之1 地號部分，
    自82年12月1 日起至97年11月30日止共計15年，均按各該年
    度申報地價年息5 ％計算相當租金之利益。為此，爰依民法
    第767 條及第179 條之規定，提起本訴。並聲明：(一)被告應
    將坐落高雄市○○區○○段285 地號如附圖A 所示面積
    29.95 平方公尺，及同段288 之1 地號土地面積16.17 平方
    公尺之地上物拆除，將土地交還原告。(二)被告應給付原告新
    臺幣（下同）16萬8,889 元，及自97年12月1 日起至清償日
    止，按年息5 ％計算之利息，並自97年12月1 日起至交還土
    地之日起，按月給付1,844 元。(三)願供擔保請准宣告假執行
    。
二、被告則以：伊等前向原告承租系爭285 地號土地，租期已屆
    滿，現仍使用系爭285 地號土地，對於原告主張拆屋還地均
    同意，但系爭288 之1 地號上方只有搭建遮蔭架，並沒有占
    用之事實，且原告請求之不當得利金額過高等語，資為抗辯
    。並聲明：駁回原告之訴。
三、下列事項為兩造所不爭執，並有系爭土地登記第二類謄本、
    基地租賃契約及高雄市政府地政處鹽埕地政事務所土地複丈
    成果圖在卷可稽（卷第9-10、12-13 、58頁）：
  (一)系爭土地為原告所有。
  (二)被告前向原告承租系爭285 地號其中89.80 平方公尺土地，
    租期自93年1 月1 日起至95年12月31日止，租期屆滿後未再
    續約。
  (三)被告於上開租約屆滿後，仍繼續占用系爭285 地號土地迄今
    。且在系爭285 地號如附圖A 所示部分上建有地上物，面積
    為29.95 平方公尺，93年及96年申報地價均為為9,600元。
  (四)兩造於系爭288 之1 地號土地並未曾簽訂租賃契約，其地面
    部分為馬路，上方由被告自系爭285 地號建物搭蓋遮蔭棚突
    出在288 之1 地號上方，面積為16.17 平方公尺。
四、本件之爭點：
  (一)被告在系爭288 之1 地號上方搭建遮蔭棚，是否屬無權占用
    ？
  (二)原告得否請求被告給付相當租金之不當得利？如得請求，其
    金額為若干？
五、得心證之理由：
  (一)被告在系爭288 之1 地號土地上方搭建遮蔭棚，是否屬無權
    占用？
    1.按所有人於法令限制範圍內，得自由使用、收益、處分其
      所有物，並排除他人之干涉；所有人對於妨害其所有權者
      ，得請求除去之；土地所有權，除法令有限制外，於其行
      使有利益之範圍內，即於土地之上下，如他人之干涉，無
      礙其所有權之行使者，不得排除之，民法第765 條、第
      767 條中段、第773 條分別定有明文。是土地所有權以占
      有、使用、收益、處分為其內容，於其行使有利益之範圍
      內，及於土地之上下。申言之，所有權之行使、占有、使
      用、收益、處分，均不得超越所有土地之界線以外，縱令
      該占有、使用他人土地之範圍僅及於該土地之上方或地下
      ，亦屬侵害他人土地所有權之完整性，受侵害人自得請求
      排除其侵害。
    2.本件被告前向原告承租系爭285 地號其中89.80 平方公尺
      土地，租期自93年1 月1 日起至95年12月31日止，租期屆
      滿後未再續約。被告於前開租約屆滿後，仍繼續占用系爭
      285 地號土地迄今。且在系爭285 地號如附圖A 所示部分
      上建有地上物，面積為29.95 平方公尺一情，為兩造所不
      爭，並有土地登記第二類謄本、基地租賃契約及高雄市政
      府地政處鹽埕地政事務所土地複丈成果圖在卷可憑（卷第
      9-10、12-13 、58頁），並經本院到場勘驗無訛，有本院
      勘驗筆錄在卷足據（卷第54-55 頁），自堪信為真。兩造
      租約既已屆滿，未繼續承租，則被告在系爭285 地號如附
      圖A 所示面積29.95 平方公尺搭建之地上物，即無占有使
      用之合法權源，自屬無權占有，對此被告亦表示同意拆除
      ，則原告主張被告應將系爭285 地號如附圖A 所示面積
      29.95 平方公尺之地上物拆除後，將該土地交還原告，自
      屬有據。
    3.又原告主張被告在系爭288 之1 地號上方搭建遮蔭棚，面
      積16.17 平方公尺一節，固為被告所不爭，但辯稱兩造在
      該地號並無租約，該遮蔭棚僅係遮蔭乘涼之用，並非無權
      占有等語。然如上述，系爭288 之1 地號土地為原告所有
      ，除有法令限制外，其得自由使用、收益、處分其所有物
      ，且所有權使用之範圍，及於土地之上下，並得排除他人
      之干涉。被告既自承該遮蔭棚為其等所搭建，用以遮蔭、
      避雨或乘涼之用，則縱使該遮蔭棚係搭蓋在系爭288 之1
      地號上方，仍屬無權占有無疑，被告辯稱並非無權占用云
      云，尚非可採。是原告主張被告並無占有系爭土地之合法
      權源，依民法第767 條之規定，請求被告拆除系爭土地之
      地上物，並將系爭土地返還原告，為有理由，應予准許。
  (二)原告得否請求被告給付相當租金之不當得利？如得請求，其
    金額為若干？
    1.按無法律上之原因而受利益，致他人受損害者，應返還其
      利益，民法第179 條定有明文。無權占有他人土地，可能
      獲得相當於租金之利益為社會通常之觀念（最高法院61年
      台上字第1695號判例參照）。又依土地法第97條第1 項之
      規定，城市地方之租金，以不超過土地及其建築物申報總
      價額年息10％為限，而土地法第97條第1 項規定之土地及
      建築物之總價額，土地價額依法定地價，建築物價額依該
      管市縣地政機關估定之價額，同法施行法第25條亦有明文
      ，又土地法第148 條規定土地所有權人依土地法所申報之
      地價為法定地價。再所謂年息10％為限，乃指基地租金之
      最高限額而言，並非必須照申報地價年息10％計算之，尚
      須斟酌基地之位置、工商繁榮程度、使用人利用基地之經
      濟價值、所受利益、彼等關係及社會感情等情事，以為決
      定。
    2.本件被告占有系爭土地並無正當權源，有如上述，則被告
      因占用系爭土地獲有相當於租金之不當得利，並致原告受
      有損害，原告自得請求被告給付相當於租金之不當得利。
      查系爭土地坐落高雄市鹽埕區，為建築用地，地理位置鄰
      近高雄市○○路與公園二路交岔路口，附近有鹽埕國小、
      忠孝國小，並有高雄捷運橘線通過，近捷運鹽埕埔站，與
      愛河繁華路段亦非甚遠，街道四通八達，房舍櫛比鱗次，
      此有系爭土地附近地圖及附近照片在卷可稽（卷第82-83
      頁），可見交通便利，工商發達，生活機能完整。因此，
      原告主張被告就系爭土地所受相當於租金之利益，以按系
      爭土地各年度申報地價年息5 ％計算，應屬適當。
    3.經查，依原告所提出兩造簽訂之基地租賃契約，其租期自
      93年1 月1 日起至95年12月31日止，是就系爭285 地號如
      附圖A 所示面積29.95 平方公尺部分，被告係自96年1 月
      1 日起失其合法占用之權源，則原告請求被告自96年1 月
      1 日起至97年11月30日止共計23個月之不當得利損害金2
      萬7,554 元【計算式：申報地價9600×29.95 ×5 ％÷12
      ×23＝27554 】，自屬正當，應予准許。至於系爭288 之
      1 地號部分，原告雖請求被告自82年12月1 日起至97年11
      月30日止，按各年度申報地價5 ％計算之不當得利損害金
      。但被告在系爭288 之1 地號無權占用之方式，係在系爭
      285 地號占有之地上物搭建遮蔭棚而突出於系爭288 之1
      地號上方，然依原告提出之上開基地租賃契約，兩造租期
      係自93年1 月1 日起至95年12月31日止，則原告憑以請求
      自82年12月1 日起算之損害金，已難認有據。本院以原告
      於本件起訴前，於94年8 月10日及同年月8 月22日曾先後
      發函被告因基地承租面積與實際使用面積不符，而要求被
      告增補契約更新承租面積18平方公尺，此有原告上開2 件
      函文在卷可憑（卷第14-15 頁），可見至少在94年8 月10
      日被告已有搭建上開遮蔭棚之事實。準此，被告無權占用
      系爭288 之1 地號之事實，亦僅能自94年8 月10日起算不
      當得利之損害金。是原告就被告無權占用系爭288 之1地
      號部分，請求被告自94年8 月10日起至97年11月30日止共
      計39月又20日（即39.67 月，小數點第二位以下四捨五入
      ）之不當得利損害金2 萬5,659 元【計算式：申報地價
      9600×16.17 ×5 ％÷12×39.67 ＝25659 （小數點以下
      四捨五入）】，並自97年12月1 日起至交還土地之日止，
      按月給付1,844 元【計算式：申報地價9600×（29.95+
      16.17） ×5 ％÷12＝1844.8】，為有理由，應予准許，
      其超逾此部分之請求，則屬無據，應予駁回。
    4.按給付無確定期限者，債務人於債權人得請求給付時，經
      其催告而未為給付，自受催告時起，負遲延責任。其經債
      權人起訴而送達訴狀，或依督促程序送達支付命令，或為
      其他相類之行為者，與催告有同一之效力。民法第229 條
      第2 項定有明文。原告上開請求被告給付之不當得利損害
      金合計為5 萬3,213 元（27554+25659 ＝53213） ，固有
      所憑，但另請求自97年12月1 日起至清償日止按年息5 ％
      計算之法定遲延利部分，既未舉證起訴前已向被告催告給
      付，並應自97年12月1 日催告時起負遲延責任，則自應以
      起訴狀繕本送達之翌日，為法定遲延利息之起算日。查乙○○、甲○○均於98年1 月12日以寄存送達之方式收受起
      訴狀繕本，有送達證書2 份在卷可憑（卷第24-25 頁），
      參酌民事訴訟法第138 條第2 項規定，應自同年月22 日
      發生送達之效力，其二人上開法定遲延利息應自其翌日即
      98年1 月23日起算。至於丁○○係於98年1 月9 日由本人
      收受起訴狀繕本（參見卷第26頁之送達證書），是其法定
      遲延利息應自同年月10日起算。是原告上開法定遲延利息
      之計算，僅於此範圍內之部分，為有理由，應予准許，逾
      此範圍之請求，則屬無據，應予駁回。
五、綜上所述，原告依民法第767 條之規定，請求被告應將系爭
    土地如附圖A 所示部分面積29.95 平方公尺，及系爭288 之
    1 地號土地上面積16.17 平方公尺之地上物拆除，將系爭土
    地返還原告；並依民法第179 條之規定，請求被告應給付5
    萬3,213 元（27554+25659 ＝53213） ，及謝榮文、謝榮枝
    部分，自98年1 月23日起；丁○○部分，自98年1 月10日起
    ，均按年息5 ％計算之利息；暨自97年12月1 日起至拆除地
    上物返還系爭土地之日止，按月給付1,844 元，為有理由，
    應予准許，至逾此部分之請求，則屬無據，應予駁回。
六、本判決所命被告交還土地部分，被告占用系爭土地面積合計
    46.12 平方公尺，依申報地價每平方公尺9,600 元計算，其
    訴訟標的價額為44萬2,752 元【計算式：（29.95+16.17 ）
    ×9600＝442752】，連同被告應給付不當得利金額5 萬
    3,213 元，總金額為49萬5,965 元【442752+53213＝495965
    】，合計未逾50萬元，依民事訴訟法第389 條第1 項第5 款
    之規定，爰依職權宣告假執行。至原告敗訴部分，其假執行
    之聲請已失所附麗，應併予駁回。
七、據上論結，本件原告之訴為一部有理由，一部無理由，依民
    事訴訟法第79條、第389條第1項第5款，判決如主文。
中    華    民    國    98    年    8     月    28    日
                  民事第三庭  審判長法  官  朱玲瑤
                                    法  官  陳宛榆
                                    法  官  李嘉益
以上正本證明與原本無異。
如對本判決上訴，須於判決送達後20日內向本院提出上訴狀，同
時表明上訴理由（原判決所違背之法令及其具體內容或依訴訟資
料可認為原判決有違背法令之具體事實）；如已於本判決宣示後
送達前提起上訴者，應於判決送達後10日內補具上訴理由（均須
按他造當事人之人數附繕本）。
中    華    民    國    98    年    8     月    28    日
                                    書記官  陳瓊芳


司法院資訊處製作；財團法人民間司法改革基金會備份。
